臺北高等行政法院判決
　　　　　　　　　　　　　　　　　　 93年度訴字第04113號
　　　　　　　　　　　　　　　.
原　　　告　○○○
訴訟代理人　林美倫律師
　　　　　　陳豪杉律師
被　　　告　內政部警政署入出境管理局
代　表　人　吳振吉 （局長）
訴訟代理人　甲○○
上列當事人間因入出國及移民法事件，原告不服內政部中華民國
93年11月2日台內訴字第0930006747號訴願決定，提起行政訴訟
。本院判決如下：
　　主  文
原告之訴駁回。
訴訟費用由原告負擔。
　　事  實
一、事實概要：
    原告為韓國華僑，於86年間來臺就學，並以僑生身分在臺居
    留，91年11月11日向被告申請在臺定居。經被告審查認為原
    告因感染後天免疫缺乏症候群，健康檢查不合格，乃以91年
    11月13日境仁新字第0910120182號處分書撤銷原核准之居留
    許可，限令原告於10日內出國，並依入出國及移民法第11條
    第1項第7款規定，以91年11月25日境孝欣字第0910122013號
    （即本件原處分）不予許可處分書否准申請定居案。嗣被告
    專案人道考量，以92年6月17日境仁新字第0920055453號撤
    銷處分書撤銷其91年11月13日境仁新字第0910120182號處分
    書，恢復原告長期居留資格。原告對原處分不服，提起訴願
    ，亦遭駁回，遂向本院提起本件行政訴訟。
二、兩造聲明：
　　(一)原告聲明：
      1.訴願決定及原處分均撤銷。
      2.請求判命被告許可原告定居之處分。
      3.訴訟費用由被告負擔。
　　(二)被告聲明：
      1.駁回原告之訴。
      2.訴訟費用由原告負擔。
三、兩造爭點：
    被告不予許可原告定居之申請，是否有據？
四、兩造陳述：
　　(一)原告主張：
      1.原告僅有中華民國國籍，其基本人權應受中華民國憲法
        保障：
        原告之家族自祖父母遷居韓國以來，始終以外國人民身
        分居留於韓國，從未放棄中華民國國籍，亦從未歸化韓
        國國籍，依90年6月20日修正公布之國籍法第2條規定，
        原告自出生時起即取得中華民國國籍。而憲法第10條規
        定旨在保障人民有自由設定住居所、遷徙、旅行，包括
        出境或入境之權利。對人民上述自由或權利加以限制，
        必須符合憲法第23條所定必要之程度，並以法律定之，
        司法院大法官釋字第454號解釋明示此一意旨。原告為
        中華民國國民，自應受中華民國憲法之保障，而有居住
        及遷徙之自由，和與所有中華民國國民平等之權利地位
        ，不因其身體健康情形而有何不同，故原告應有自由設
        定住居所及出境、入境之權利。況國家及政府對其人民
        負有保護、扶助、及維持其生存之義務，此為現代民主
        法制國家之基本要求，原告感染HIV病毒，其生存條件
        及能力本已較常人為弱，國家對其之保護扶助義務更形
        重要，且衡諸原告之情況，其僅擁有中華民國國籍，雙
        親及弟弟均已遷居臺灣並取得中華民國之身分證，若中
        華民國政府不給予其定居許可，原告非但無法在臺灣正
        常的工作、生活，亦無法在其他國家安身立命。綜上所
        述，原處分無異於剝奪原告之生存權、工作權、居住及
        遷徙自由，而並不符合憲法第23條所定之必要程度，應
        有違憲法規定之意旨。
      2.入出國及移民法之訂定在原告來臺居留後，原告申請定
        居應有「信賴保護」原則之適用：
        (1)國人入境短期停留長期居留及戶籍登記作業要點（下
          稱登記作業要點）及入出國及移民法之規定沿革：
          原告於86年考取高雄醫學院回國就讀大學，並以僑生
          身分辦理在臺居留證，依當時之登記作業要點第11點
          規定，並無健康檢查合格之要件，故原告本可依據原
          已取得之臺灣地區居留權利申請辦理戶籍登記及定居
          ，唯該登記作業要點因違反法律保留原則而遭司法院
          大法官釋字第454號解釋為違憲，並限期1年內失效，
          遂有入出國及移民法之訂定，並自88年5月21日起公
          布施行，而入出國及移民法施行細則，係於88年10月
          30日公布施行，其中關於無戶籍國民申請在臺灣地區
          定居，應備之文件規定於該細則28條第1項，並於但
          3款規定應備健康檢查合格證明。惟原告來臺居留時
          ，依登記作業要點規定，申請定居時本不需再度通過
          健康檢查，且其家人亦均已依原規定取得中華民國身
          分證及戶籍登記。
        (2)依司法院大法官釋字第525號及第529號解釋，原告應
          適用信賴保護原則：
          原告依登記作業要點之規定，本可期待於其父母親依
          原計劃來臺並辦妥定居後，變更居留事由並申領中華
          民國身分證，辦理戶籍登記，孰料嗣後法令變更，且
          未設合理之補救措施或過渡期間條款，致原告雖已符
          合要件卻無從再依該條規定申請定居，然而原告之家
          庭已因信賴中華民國政府將予以適當之保護扶助而放
          棄韓國之事業及多年來之生活，舉家遷至臺灣發展，
          並正式取得中華民國戶籍及身分證，原告亦在臺完成
          學業，顯然有信賴表現之行為，且若被告不予原告定
          居許可，將令原告無從在臺定居、工作及正常生活，
          其個人及全家之私益將受莫大之損害。故依照前揭兩
          號大法官會議意旨，原告縱非於法規廢止當時即已符
          合申請定居之要件，但仍應依「信賴保護」原則，適
          用廢止前之登記作業要點規定，或由行政機關採取合
          理之補救措施，否則其權益即因而受不合理之剝奪。
          況上開釋字第454號解釋意旨在於保障國民之居住、
          遷徙自由，依其意旨制定之入出國及移民法，不應反
          成為剝奪人民居住、遷徙自由之工具，故被告依信賴
          保護原則應許可原告之定居申請。
      3.憲法、後天免疫缺乏症候群防治條例（下稱防治條例）
        均明示平等原則：
        原告為中華民國國民，受中華民國憲法之保障，而有與
        所有中華民國國民平等之權利地位，不因其身體健康情
        形而有何不同。凡中華民國國民，若罹患後天免疫缺乏
        症候群，依防治條例第10條規定，僅需接受免費治療或
        定期接受症狀檢查；必要時，得強制為之或予以隔離。
        又依該條例第14條第1至第3項及第14之1條之規定，即
        令為外國人，若在中華民國境內感染人類免疫缺乏病毒
        ，亦受相當之保障；況原告本為中華民國國民，其入境
        及以僑生身分申請居留時，均通過健康檢查合格，自應
        受中華民國國民所應受之保護照顧，豈有僅因其非土生
        土長自始具有中華民國戶籍而受不平等待遇之理。又依
        同條例第6之1條規定，被告不唯不應否准其定居之申請
        ，更應給予其適當之醫療、就業扶助，否則即為違背憲
        法上之「平等原則」。另依行政程序法第9條及第10條
        規定，行政機關應有利不利一律注意及裁量合目的性兩
        原則之具體規範，雖入出國及移民法第11條第1項第7款
        明文賦予行政機關裁量權限，但若基於保護基本人權之
        考量，當然應給予原告定居之許可，令其能在臺正常工
        作、生活，使其能自立更生，如此方符合防治條例及入
        出國及移民法第11條第1項第7款，關於維護國民健康之
        規範意旨，亦當符行政程序法第9條及第10條之規定云
        云。
      4.提出原處分書及訴願決定書等件影本為證。
　　(二)被告主張：
      1.原告於91年11月11日申請定居時，其國民身分應為臺灣
        地區無戶籍國民（依入出國及移民法第3條第4款規定，
        指具有我國國籍，現僑居國外國民及取得、回復我國國
        籍未曾在臺灣地區設有戶籍之國民），並無舊法登記作
        業要點之適用；故依入出國及移民法第11條第7款規定
        ，臺灣地區無戶籍國民申請在臺灣地區居留或定居，有
        健康檢查不合格者，得不予許可，並無「信賴保護」原
        則之適用。另被告已衡酌當事人失去韓國居留之權利，
        已恢復其長期居留權利，已無離境問題。
      2.另原告91年申請定居時，因不符入出國及移民法施行細
        則第28第1項第3款健康檢查合格證明條件規定，被告予
        以否准，且原告既主張86年初次入境時，依登記作業要
        點並無健康檢查合格之要件，且又敘明當時初次入境健
        康檢查合格證明，前後陳述自相矛盾。另國人身分也不
        適用防治條例第14條之1規定。
　　理  由
一、按臺灣地區無戶籍國民有下列情形之一者，得申請在臺灣地
    區居留︰八、經中央目的事業主管機關核准回國就學之僑生
    ；臺灣地區無戶籍國民申請在臺灣地區居留或定居，有下列
    情形之一者，得不予許可：七、健康檢查不合格者，入出國
    及移民法第9條第1項第8款及第11條第1項第7款各定有明文
    。次按無戶籍國民申請在臺灣地區定居，應備下列文件，向
    移民署申請：三、健康檢查合格證明，入出國及移民法施行
    細則第28條第1項第3款亦定有明文。
二、原告為韓國華僑，於86年間來臺就學，並以僑生身分在臺居
    留，91年11月11日向被告申請在臺定居。經被告審查認為原
    告因感染後天免疫缺乏症候群，健康檢查不合格，乃以91年
    11月13日境仁新字第0910120182號處分書撤銷原核准之居留
    許可，限令原告於10日內出國，並依入出國及移民法第11條
    第1項第7款規定，以91年11月25日境孝欣字第0910122013號
    （即本件原處分）不予許可處分書否准申請定居案。嗣被告
    專案人道考量，以92年6月17日境仁新字第0920055453號撤
    銷處分書撤銷其91年11月13日境仁新字第0910120182號處分
    書，恢復原告長期居留資格。原告對原處分不服，提起訴願
    ，亦遭駁回等情，有上開各函、原處分書及訴願決定書影本
    附訴願卷可稽。
三、本件原告主張，入出國及移民法之訂定在原告來臺居留後，
    原告申請定居應有「信賴保護」原則之適用；且依防治條例
    第14之1條之規定，即令為外國人，若在中華民國境內感染
    人類免疫缺乏病毒，亦受相當之保障，況原告本為中華民國
    國民，自應受中華民國國民所應受之保護照顧云云，惟其主
    張為被告所否認。被告則稱，原告於91年11月11日申請定居
    時，其國民身分應為臺灣地區無戶籍國民，並無登記作業要
    點之適用；且國人身分也不適用防治條例第14條之1規定等
    語，資為爭議。
四、經查，登記作業要點已於87年5月22日經司法院大法官釋字
    第454號解釋為違憲，限期1年內失效，有關臺灣地區無戶籍
    國民申請在臺居留或定居事項，已由88年5月21日公布施行
    之入出國及移民法予以規範，原告於登記作業要點有效施行
    期間，並未向被告申請在臺定居，遲至91年11月11日始申請
    ，自應依申請當時之入出國及移民法規定辦理；且依原告提
    出本件申請之前即登記作業要點（88年11月1日廢止）之規
    定，在臺灣地區無戶籍人民申請在臺灣地區長期居留，有左
    列情形之一者，得不予許可：（七）健康檢查不合格者；有
    第一項第一款至第七款及前項得不予許可情形之人民，其已
    許可者，由內政部警政署入出境管理局（以下簡稱境管局）
    撤銷其許可，已辦妥戶籍登記者，（相當於現行入出國及移
    民法關於定居許可）由境管局通知戶政機關撤銷或註銷其戶
    籍（第7點第1項第7款、第3項前段參照）；又關於健康檢查
    之項目除列舉規定外，主管機關並得本於職權指定增列（第
    9點第3項第7款參照）則依前開登記作業要點之規定，本件
    原告之情形，被告原得不予許可其在臺定居之申請。是以原
    告主張依登記作業要點之規定，本可辦理戶籍登記及定居，
    本於「信賴保護」原則，行政機關應採取合理之補救措施，
    應准予原告之定居申請云云，並非可採。
五、又按中央衛生主管機關對入國（境）停留達三個月以上或居
    留之外國人、大陸地區人民、香港或澳門居民，得採行檢查
    措施，或要求其提出最近三個月內人類免疫缺乏病毒抗體之
    檢驗報告。前項檢查或檢驗結果呈陽性反應者，中央衛生主
    管機關應通知外交部或內政部撤銷或廢止其簽證或停留、居
    留許可並令其出國（境）。依前條第二項規定出國（境）者
    ，如係在臺停留或居留期間受本國籍配偶傳染或於本國醫療
    過程中感染，得於出國（境）後於六個月內，以書面提出申
    覆；其次數，以一次為限。申覆案件經確認符合前項規定者
    ，中央衛生主管機關應通知外交部或內政部，於受理申覆者
    申請簽證、停留或居留、定居許可時，不得以其人類免疫缺
    乏病毒抗體檢驗陽性為唯一理由，對其申請不予許可，防治
    條例第14條第1、2項、第14-1條各定有明文。本件原告復主
    張依該條例之規定，即令為外國人，若在中華民國境內感染
    人類免疫缺乏病毒，亦受相當之保障云云；惟查，原告並非
    具有前開規定之外國人、大陸地區人民、香港或澳門居民等
    身分之人，且其亦自承無法證明是在臺灣地區感染後天免疫
    缺乏症候群即愛滋病（見本件94年9月15日言詞辯論筆錄第2
    頁），故原告若持前開規定請求定居，亦非有據，併此敘明
    。
六、從而，被告以原告健康檢查不合格為由，依入出國及移民法
    第11條第1項第7款規定，否准原告定居申請之處分，於法並
    無違誤。訴願決定遞予維持，亦無不合。原告徒執前詞，訴
    請撤銷，並請求被告許可其定居，為無理由，應予駁回。
據上論結，本件原告之訴為無理由，依行政訴訟法第98條第3項
前段，判決如主文。
中　　華　　民　　國　　94　　年　 　9　　月　 28  　 日
                       第五庭審判長法  官　張瓊文
                                   法  官  帥嘉寶
                                   法  官  蕭忠仁
上為正本係照原本作成。
如不服本判決，應於送達後20日內，向本院提出上訴狀並表明上
訴理由，如於本判決宣示後送達前提起上訴者，應於判決送達後
20日內補提上訴理由書（須按他造人數附繕本）。
中　　華　　民　　國　　94　　年　 　9　　月　 28  　 日
    　　  　　　　　　　    　     書記官  蕭純純
